臺灣高等法院刑事判決　　　　　　　100年度上訴字第1899號
上　訴　人
即　被　告　林益全
指定辯護人　本院公設辯護人郭書益
上列上訴人因誣告案件，不服臺灣臺北地方法院98年度訴字第18
88號，中華民國100年5月12日第一審判決（起訴案號：臺灣臺北
地方法院檢察署98年度偵字第17954號），提起上訴，本院判決
如下：
    主  文
上訴駁回。
    事  實
一、林益全於民國86年12月26日起擔任晉銓旅行社有限公司（下
    稱晉銓旅行社）之負責人，張竹煌係世通旅行社有限公司之
    實際負責人，雙方於94年11月16日簽訂旅行社牌照租用合約
    ，由張竹煌向林益全租用晉銓旅行社之牌照，嗣於95年2月6
    日取消前開租用合約之效力，另行簽定合約書，詎林益全明
    知張竹煌並無偽造文書犯行，竟意圖使張竹煌受刑事處分，
    分別起意從事下列行為：
(一)於97年1月28日16時55分，至臺灣臺北地方法院檢察署提起
    告訴，指稱：張竹煌向林益全佯稱租用晉銓旅行社牌照，致
    使林益全不疑而與之簽訂旅行社牌照租用合約，惟張竹煌事
    後反悔未履行上開合約，且拒付履約款；又張竹煌擅自冒用
    林益全中國信託商業銀行股份有限公司（下稱中國信託銀行
    ）卡號0000000000000000號信用卡（下稱系爭信用卡），偽
    造林益全之刷卡簽名資料，以傳真方式持向與旅行社有業務
    往來之京城大飯店、桃園大飯店、麗格客棧、國王大飯店、
    豪景大飯店、華園飯店、天成飯店、知本富野渡假村等，盜
    刷共新臺幣（下同）40萬元以上等情，而向該管公務員誣告
    張竹煌涉犯偽造文書罪；嗣經臺灣臺北地方法院檢察署檢察
    官於98年4月22日以98年度偵字第7874號不起訴處分，並經
    臺灣高等法院檢察署於98年6月8日以98年度上聲議字第3554
    號駁回再議確定。
(二)復於97年10月9日具狀向臺灣臺中地方法院提起自訴，指稱
    ：張竹煌偽造95年2月6日之合約書（下稱系爭合約），並在
    系爭合約書偽造林益全之署押，謊稱林益全與張竹煌簽定系
    爭合約書及林益全積欠張竹煌債務，並持上開偽造之系爭合
    約書及張竹煌自行編造林益全積欠債務之理由所寄發之存證
    信函，向臺灣臺中地方法院民事庭請求林益全清償債務，經
    該院民事庭將上開案件移轉管轄由福建金門地方法院審理，
    因林益全未收到法院開庭通知書，故未到庭，上開法院因而
    判決張竹煌勝訴；另張竹煌擅自持系爭信用卡，偽造林益全
    之簽名，而盜刷金額高達40萬元以上等語，向該管公務員誣
    告張竹煌涉犯偽造文書罪。嗣經臺灣臺中地方法院以97年度
    自字第51號分別判決張竹煌無罪與諭知盜刷信用卡部分自訴
    不受理，並經臺灣高等法院臺中分院以98年度上訴字第1484
    號、最高法院99年度台上字第8273號判決駁回上訴確定。
二、案經張竹煌訴請臺灣臺北地方法院檢察署檢察官偵查起訴。
    理  由
壹、程序方面
    按被告以外之人於審判外之言詞或書面陳述，除法律有規定
    者外，不得作為證據；又被告以外之人於審判外之陳述，雖
    不符第159條之1至第159條之4之規定，但經當事人於審判程
    序同意作為證據，法院審酌該言詞陳述或書面陳述作成時之
    情況，認為適當者，亦得為證據；當事人、代理人或辯護人
    於法院調查證據時，知有第159條第1項不得為證據之情形，
    而未於言詞辯論終結前聲明異議者，視為有前項之同意，刑
    事訴訟法第159條第1項、第159條之5規定甚明。經查，本判
    決後開所引用之各該被告以外之人於審判外之陳述（包括書
    面陳述），雖屬傳聞證據，惟於本院審理時，被告林益全、
    辯護人及檢察官均表示對證據能力無意見而不予爭執，且迄
    至言詞辯論終結前亦均未聲明異議，本院審酌上開證據資料
    製作時之情況，尚查無違法不當及證明力明顯過低之瑕疵，
    亦認為以之作為證據應屬適當，故揆諸前開法律規定與說明
    ，爰逕依刑事訴訟法第159條之5規定，認前揭證據資料均例
    外有證據能力。
貳、實體方面
一、訊據被告林益全固坦承有於上開時間對告訴人向臺灣臺北地
    方法院檢察署提起告訴及向臺灣臺中地方法院提起自訴，指
    訴告訴人涉犯行使偽造私文書罪嫌等事實不諱，惟矢口否認
    有何誣告犯行，辯稱：伊除於94年11月16日與告訴人簽訂旅
    行社牌照租用合約書外，未再與告訴人簽訂任何合約書，所
    以伊認為95年2月6日之合約書上伊之簽名是告訴人所偽造，
    告訴人未經伊之同意於95年2月起使用系爭信用卡刷卡，確
    有偽造文書，伊並無虛構事實，亦無誣告告訴人之動機與故
    意云云。經查：
(一)被告於97年1月28日向臺灣臺北地方法院檢察署申告告訴人
    未經授權偽造其簽名，盜刷伊所有之信用卡，嗣經臺灣臺北
    地方法院檢察署檢察官認定告訴人係依據與被告簽訂之系爭
    合約書而獲得被告同意授權使用系爭信用卡支付旅行團之飯
    店訂房費用情事，於98年4月22日以98年度偵字第7874號為
    不起訴處分後，被告聲請再議，經臺灣高等法院檢察署檢察
    長於98年6月8日以98年度上聲議字第3554號駁回被告再議聲
    請之事實，有臺灣臺北地方法院檢察署申告案件報告單、臺
    灣臺北地方法院檢察署98年度偵字第7874號不起訴處分書、
    臺灣高等法院98年度上聲議字第3554號處分書在卷可稽（見
    98年度他字第5885號卷第4頁至第7頁、第37頁、原審卷第20
    9頁至第211頁）。又被告於97年10月9日向臺灣臺中地方法
    院提起自訴，指訴告訴人擅自偽造95年2月6日之系爭合約書
    ，嗣經臺灣臺中地方法院以系爭合約書上被告之簽名不能完
    全排除為被告所為，且告訴人嗣後對被告向臺灣臺中地方法
    院民事庭提起清償債務之民事訴訟（臺灣臺中地方法院嗣以
    管轄錯誤移轉至福建金門地方法院審理），並於提出之對帳
    單中將人頭費、沈長輝團費、刷卡費列為被告應給付之項目
    ，核與合約書內容相符，而無上開偽造文書情事，乃以97年
    度自字第51號判決無罪後，經臺灣高等法院臺中分院以98年
    度上訴字第1484號、最高法院以99年度台上字第8273號判決
    駁回自訴人之上訴確定之事實，亦有自訴狀、判決書附卷可
    憑（98年度他字第5885號卷第11頁至第24頁、98年度偵字第
    17954 號卷第14頁至第21頁、99年度台上字第8273號卷第
    143 頁至第147 頁），此部分事實，堪以認定。
(二)本案應予審酌者厥為被告究有無與告訴人簽訂95年2月6日之
    系爭合約並授權告訴人使用系爭信用卡支付飯店費用？及被
    告提出前開告訴及自訴時，主觀上是否基於使告訴人受刑事
    訴追之故意？查：
 １.本案緣於告訴人有意經營大陸地區人民來台旅遊業務，於94
    年間向被告接洽談妥以新臺幣40萬元購買被告所經營之晉銓
    旅行社牌照，即於94年11月16日將新臺幣40萬元折合人民幣
    10萬元匯至被告指定之交通銀行北京紅廟支行北京金聯國際
    商務旅遊諮詢有限公司帳戶內，並於同日欲與被告簽立買賣
    契約時，被告卻反悔，雙方乃改約定被告以新臺幣1 萬元出
    租晉銓旅行社牌照，並協議由告訴人向中華民國旅行商業同
    業公會全國聯合會繳交保證金新臺幣100 萬元，告訴人乃扣
    除先前匯予被告之人民幣10萬元，又於同年12月1 日將新臺
    幣60萬元折合人民幣15萬元匯至被告指定之中國工商銀行蘭
    孝程帳戶，嗣因被告見大陸地區人民來台旅遊人數眾多，又
    向告訴人表示改以按來台旅遊人數收取人頭費用，雙方乃於
    95年2 月6 日重新簽立系爭合約書等情，除據證人即告訴人
    於原審審理時證述明確，並有94年11月16日旅行社牌照租用
    合約書（一式二份，被告及告訴人各執1 份）、94年11月16
    日匯款單、94年12月1 日交易明細、95年2 月6 日合約書、
    繳交保證金合約書各1 紙附卷可憑（見97年度他字第1895號
    卷第78頁、第79頁、第90頁、98年度他字第5885號卷第44頁
    、97年度自字第51號卷第3 頁反面、第38頁反面、原審卷第
    220 頁反面、第22頁）。被告雖辯稱其並未指示告訴人匯款
    人民幣10萬元、15萬元至上開帳戶內云云，惟在網路上搜尋
    「北京金聯國際商務旅遊諮詢有限公司」，即可查到「林益
    全先生總經理」之訊息，此有告訴人所提出之網路列印資料
    1 份存卷可參（見原審卷第120 頁至第122 頁），足認告訴
    人所匯之人民幣10萬元應為被告指示告訴人所匯無訛；又告
    訴人既已支付相當於新臺幣（下同）40萬元後，被告才將原
    買賣改為出租牌照予告訴人，並要求由告訴人向中華民國旅
    行商業同業公會全國聯合會繳交保證金新臺幣100 萬元，以
    告訴人既向被告租用晉銓旅行社營業，乃由告訴人支付上開
    保證金，應屬合理，告訴人因而再將扣除先前支付40萬元後
    相當於人民幣15萬元匯給被告，就金額之計算亦無誤差，是
    告訴人所稱匯人民幣15萬元亦係受被告指示而為匯款，應屬
    實情。至被告林益全於本院辯稱：張竹煌匯款至北京金聯國
    際商務旅遊諮詢有限公司與伊無關，網路資料是可以偽造的
    云云，並提出北京金聯國際商務旅遊諮詢有限公司張竹煌董
    事長法人代表之網路資料（見本院卷第76頁），惟倘被告確
    實與北京金聯國際商務旅遊諮詢有限公司並無關聯，則何以
    於原審提示上開張竹煌提出北京金聯國際商務旅遊諮詢有限
    公司林益全先生總經理之網路資料供其辨認時，並未爭執該
    份資料之真實性，僅稱這代表什麼伊不知道等語（見原審卷
    第232 頁），而網路資料原係由網路帳戶使用人所鋪上，亦
    可隨時任意更改內容，且參諸被告事後提出的網路資料，並
    無網址或查詢日期，是否經過變更內容，已非無疑，及告訴
    人張竹煌堅稱當時網站查詢該帳號就是被告名下，現網站資
    料已遭更改等語（見本院卷第98頁、第105 頁），是被告此
    部分辯解及所提資料，尚難以採信。
 ２.本案關於95年2月6日所立之系爭合約書，前經臺灣臺中地方
    法院審理被告自訴告訴人偽造文書案件時，送請內政部警政
    署刑事警察局鑑定是否為被告筆跡，經該局以98年2月11 日
    刑鑑字第0980000546號函覆以上開合約書為影本為由拒絕鑑
    定，以致無從依鑑定來查明真相，惟經本院以肉眼詳細審視
    該合約書上簽名字跡筆畫順暢，於收筆、轉折並無停頓、遲
    滯之處，所寫各字體大小相同，且與告訴人所提出被告於94
    年11月16日簽立之繳納保證金合約書、94年11月16日旅行社
    牌照租用合約書及97年1月28日偵查筆錄上被告親簽之「林
    益全」之筆勢、勾勒及神韻均屬相同（見97年度他字第1895
    號卷第3頁、98年度偵字第17954號卷第88頁、97年度自字第
    51號卷第38頁反面），堪認系爭合約書上「林益全」之簽名
    應為被告親自簽署無訛。又被告雖於臺灣臺中地方法院自訴
    告訴人偽造文書案件之97年11月20日準備程序時，稱告訴人
    所庭呈94年11月16日旅行社牌照租用合約書上「林益全」之
    簽名並非其所簽，94年11月16日之保證金協議書上簽名不確
    定是否為其所簽云云，惟上開告訴人所提出之合約書及保證
    金協議書均為正本，其上均經由被告林益全簽名、蓋章、捺
    印，告訴人自無須偽造被告之簽名，而況，被告嗣後亦不諱
    言有與告訴人簽立94年11月16日之旅行社牌照租用合約書(
    見本院卷第96頁反面)，而被告一再否認有與告訴人簽立95
    年2月6日之合約書，然依95年2月6日所簽立之合約書內容第
    2項「甲方（即林益全）為乙方（即張竹煌）大陸團體辦理
    入台證手續除了工本費新台幣柒百元整併收取每位團員新台
    幣壹百元整」，及告訴人於95年2月6日起至同年3月止以晉
    銓旅行社名義申請大陸地區人民來台觀光實際入境人數共63
    9人，有交通部觀光局98年2月25日觀業字第0980004063號函
    暨晉銓旅行社接待大陸地區人民來臺觀光團體資料存卷可佐
    （98年度偵字第17954號卷第79頁至第81頁反面），告訴人
    需支付予被告每位來台觀光之大陸地區人民100元之人頭費
    ，2月共計6萬3,900元，而依被告與告訴人94年11月16日所
    簽訂之旅行社牌照租用合約書內容，告訴人向被告租用晉銓
    旅行社牌照，告訴人僅須負擔租金1 萬元，押金3 萬元，依
    常情，告訴人自無可能於事後作廢先前有利於己之合約而偽
    造對己如此不利之合約書，益徵告訴人於本院所稱因被告事
    後知悉伊接待之陸客量比每月1 萬元之租金高出許多，故改
    以人頭計費，系爭合約內容為被告所擬定，伊為避免公司無
    法運轉迫於無奈而簽約等語（見本院卷第97頁反面至第98頁
    ），應屬可信。參以被告於97年2 月13日向福建金門地方法
    院金城簡易庭聲請閱卷時，即知悉告訴人以系爭合約書向金
    城簡易庭請求清償債務，業據被告陳稱在卷（見97年度自字
    第51號卷一第92頁），若告訴人確有偽造系爭合約之行為，
    則被告於97年1 月28日向臺北地檢署提起偽造文書、詐欺、
    背信告訴後，大可於97年2 月21日在臺北市政府警察局中山
    分局調查時、97年3 月28日、97年5 月16日、97年9 月25日
    臺北地檢署檢察官偵訊時，對此部分事實一併提出告訴，然
    被告卻隻字未提，反遲至97年10月9 日，始另向臺灣臺中地
    方法院提出被告偽造系爭合約書之自訴，顯與常情有違，益
    見被告於95年2 月6 日確有與告訴人張竹煌簽立系爭合約乙
    情，至為灼然。至被告因告訴人無法提出系爭合約正本，質
    疑系爭合約之真實性乙節，業據告訴人於本院供稱：系爭合
    約正本在被告那裡，當時伊正在忙，被告拿來讓伊簽完就拿
    走，僅拷貝一份影本給伊而已等語明確（見本院卷第96頁反
    面），而本案應予審酌者應非合約正本仍否存在，而在於雙
    方究有無於95年2 月6 日簽立系爭合約書作為其等之權利義
    務之依據，告訴人縱未提出合約書正本，然基上說明，依合
    約書影本內容以觀，應肯認雙方確有簽立系爭合約書，雙方
    之權利義務關係自應依95年2 月6 日簽立系爭合約書為憑。
    是被告上開辯解，仍難據為被告有利之認定。
 ３.至被告自97年2月21日在臺北市政府警察局中山分局製作之
    筆錄（見97年度他字第1895號卷第11頁）及之後歷次偵審筆
    錄中所書寫之「林益全」三字時，其運筆、字體、字形、勾
    勒及佈局均與97年1月28日在臺北地檢署偵查筆錄上之簽名
    （見97年度他字第1895號卷第3頁）完全不同，可見被告已
    知其對告訴人提起偽造文書之自訴係以系爭合約書上其簽名
    之真偽為調查重點，故其刻意改變簽名習慣之行為，被告是
    否為使告訴人受刑事訴追而刻意改變簽名習慣，不無可疑。
    又被告於上開自訴案件中所提出之94年11月16日旅行社牌照
    租用合約影本（見97年度自字第51號卷一第3頁）上之「林
    益全」簽名筆跡、指紋位置，均與告訴人於該案件審理中提
    出之94年11月16日旅行社牌照租用合約正本上「林益全」之
    簽名字跡、指紋位置完全不同，經臺灣臺中地方法院於98年
    2月2日準備程序當庭提示告訴人提出之旅行社牌照租用合約
    書正本之影本，命被告辨認其上之「林益全」是否為其所親
    簽，被告先稱：「不是」（見97年度自字第51號卷一第123
    頁）；後於98年2月23日準備程序再提示上開旅行社牌照租
    用合約書正本，命被告再次辨認其上之「林益全」是否為其
    所親簽，被告則改稱：「我不確定」等語（見97年度自字第
    51號卷一第166頁），後於法官要求被告提出其留存之旅行
    社牌照租用合約之正本，被告則表示，該正本確定交給委任
    律師，然詢之自訴代理人即鄭雪櫻律師，卻表示該旅行社牌
    照租用合約書之正本已經歸還被告等語（見97年度自字第51
    號卷一第122頁反面、第165頁反面），二人所言互有出入，
    已非尋常。況衡諸被告提出做為自訴證物之旅行社牌照租用
    合約影本與告訴人提出之旅行社牌照租用合約正本，其內容
    、條款及其上「林益全」、「張竹煌」印章均為相同，僅有
    其上「林益全」簽名完全不同，告訴人實無偽造該份合約之
    必要，被告復未能提出其所稱與該影本相符之旅行社租牌合
    約正本以供核對，應認被告此舉顯係為影響法院對於其簽名
    筆跡之判斷，而有令告訴人受偽造文書之刑事處分之故意甚
    明。
 ４.又至被告究有無授權告訴人使用系爭信用卡支付飯店費用？
    質之被告並不諱言有授權告訴人使用系爭信用卡支付飯店費
    用(見本院卷第97頁反面)，且依被告所提出中國信託銀行之
    3、4月份ＶＩＰ消費明細暨收費收執表(見台灣台中地方法
    院97年度自字第51號卷第10至13頁)上，除被告個人消費外(
    按此部分被告自承係其個人消費)，均屬飯店消費，而依告
    訴人陳稱係由被告告知密碼直接在帳單上填載消費，苟被告
    未授權並告知信用卡密碼，告訴人豈能利用此方式簽帳消費
    而為被告所不知？參以依95年2月6日雙方所簽立之合約書第
    3條亦明定，訂房之費用由甲方(按指被告)刷卡乙方(按指告
    訴人)再付其費用給予甲方，益見告訴人以被告所有信用卡
    刷飯店費用確係經被告授權而使用甚明。
 ５.又告訴人於96年4月18日向臺灣臺中地方法院起訴請求被告
    清償債務案件，所提出其寄發予被告之存證信函附件對帳單
    中載明被告應付予告訴人之款項為「1.我公司匯入北京人民
    幣15萬×4.13＝619500NT2.團費：45USD×10人×8晚×31NT
    ＝111600NT」，而告訴人應付予被告之費用包含「1.2、3月
    份入台團體人頭簽證費62900NT3.飯店刷卡費用425000NT」
    ，有存證信函及告訴人95年6月16日製作之對帳單各1份存卷
    可查（見96年度城簡字第25號卷第5頁反面、第14頁、第15
    頁），核與系爭合約書中約定「二甲方為乙方大陸團體辦理
    入台證手續除了工本費新臺幣柒百元並收取每位團員新臺幣
    壹百元整。三乙方使用晉銓旅行社訂房及任何產生之稅金需
    由乙方負責並須支付甲方10％手續費及按時向政府繳納稅金
    若逃稅被政府稅務機關查處必須由乙方負責繳納，與甲方無
    關及產生任何法律違法行為由乙方自行負責，訂房之費用由
    甲方刷卡乙方再付其費用給予甲方。訂房及任何產生之稅金
    需由乙方負責並需支付甲方。四甲方需付乙方沈長輝之團費
    每人每天45×8晚×人數。五甲方於95.12.31日付乙方人民
    幣15萬元整。六乙方支付甲方之大陸團體入台手續費從02月
    份客人入台日期開始，直到乙方另開公司為止，甲方不得異
    議。」之內容相符，且被告提出中國信託銀行3、4月份VIP
    消費明細暨收費收執表所勾選其指為告訴人盜刷飯店住宿之
    金額，經加總僅有新臺幣（下同）33萬3,387元（97年度他
    字第1895號卷第51頁至第56頁），縱使依系爭合約書第3項
    之規定加計10％之刷卡手續費，距告訴人提出之對帳單上所
    記載應給付被告之飯店刷卡費用42萬5,000元仍相去甚遠，
    而參以告訴人製作該紙對帳單之日期為95年6月16日，對帳
    單上記載之飯店刷卡費用亦未指明為何月份之刷卡費用，足
    見告訴人所載應支付被告之飯店刷卡費用應為95年2月6日起
    至對帳單製作日止該段期間內所有使用系爭信用卡刷卡支付
    飯店費用之金額。若告訴人果真盜刷系爭信用卡，豈會在對
    帳單中記載其應支付被告代為向飯店刷卡之金額，甚至支付
    較被告在中國信託銀行3、4月份VIP消費明細暨收費收執表
    所勾選告訴人所刷金額為高之費用？再參被告系爭信用卡每
    月15日前消費之帳務，於當晚會列印成帳單，於1至2日內郵
    寄持卡人供繳費；被告對於95年間之帳單，1至4月份皆全額
    清償，5月份後皆未繳款；被告僅於98年2月6日中國信託銀
    行催收紀錄中表示已與盜刷之人進行訴訟，於98年2月6日以
    前均無林益全申報信用卡遭盜刷之紀錄等情，有中國信託銀
    行刑事陳報狀1份及電話紀錄表在卷可稽（見97年度自字第
    51 號卷一第220頁、第222頁），且被告自承：其中國信託
    信用卡帳單每個月都會收到，收到帳單一定會去繳等語（見
    97年度自字第51號卷一第93頁），是倘告訴人於95年2月15
    日至同年2月22日盜刷被告系爭信用卡，則於95年3月間，被
    告收到信用卡帳單時，發現有不明刷卡紀錄，理應會立即向
    中國信託銀行表示其信用卡遭到盜刷，並報案處理。然而，
    被告非但未向中國信託銀行申報盜刷或報案處理，反將95年
    1至4月份之帳單依其應繳金額按時繳納，期間均未向中國信
    託銀行申報盜刷情事，遲至97年1月間，始向臺北地檢署申
    告被告盜刷信用卡，已與一般人之信用卡遭盜刷之處理情形
    迥異，故被告稱其信用卡遭被告盜刷乙節，尚非可信。至被
    告後於原審另辯稱其於95年4月間接獲中國信託銀行3月份VI
    P消費明細暨收費收執表時，已發現告訴人盜刷犯行，經詢
    問告訴人後，告訴人承諾會還款云云（見原審卷第235頁反
    面），倘被告已於95年4月與告訴人談妥償還方式，而依告
    訴人於96年6月27日向臺灣臺中地方法院提起民事清償債務
    之訴係以系爭合約書作為其使用系爭信用卡刷卡為依據主張
    抵銷，且告訴人對被告提起民事訴訟時被告又未向告訴人提
    出刑事告訴，告訴人何需甘冒偽造文書刑責之風險，大費周
    章偽造系爭合約書，任被告在民事案件閱卷時發覺而自曝其
    犯行？是認被告上開辯解，顯有悖於常理，被告應有授權告
    訴人使用系爭信用卡支付飯店費用甚明。
 ６.另告訴人於對帳單上所列之2、3月份入台團體人頭簽證費6
    萬2,900元（見97年度自字第51號卷第37頁），核與告訴人
    依系爭合約第2項應支付被告6萬3,900元之費用，甚為接近
    ；再者，證人朱安麗於被告自訴告訴人偽造文書案件審理時
    證稱：94年12月我在安佳公司服務，是作線控的工作，所謂
    線控是控制公司大陸來台旅行團體的操作，94年12月10日林
    益全北京辦事處有交一團11人的沈長輝團給安佳公司做，沈
    長輝的團交給張竹煌承作時，張竹煌還在安佳公司任職等語
    在卷（97年度自字第51號卷第45頁反面、第46頁），且依被
    告於該案件在高等法院臺中分院98年7月30日審理時提出「
    胡先生」給「沈先生」香港菲律賓臺灣團行程觀之，該團在
    台灣之旅遊日期為94年12月10日至94年12月16日，其中在台
    灣住宿日數為8日，「胡先生」於收據中亦載明其隸屬「安
    佳旅行社有限公司（中華情）駐深圳辦事處」，且告訴人寄
    予被告之95年6月16日對帳單復記載「中華情張竹煌」，而
    該「中華情CHINA LOVE」商標嗣經告訴人註冊登記，此有IN
    VOICE、行程表、中華民國商標註冊證附卷可查（見臺灣高
    等法院臺中分院98年度上訴字第1484號卷第50頁至第52頁、
    96年度城簡字第25號卷第46頁）。被告雖否認係朱安麗與其
    北京辦事處接洽操作沈長輝之旅行團，惟在網路上搜尋「北
    京金聯國際商務旅遊諮詢有限公司」，即可查到「林益全先
    生總經理」之訊息，已如前述，足見沈長輝來台旅遊之旅行
    團確為被告交由告訴人承作，告訴人於沈長輝之旅行團來台
    觀光後，與被告於系爭合約書約定如第4條所示被告應給付
    告訴人沈長輝之團費，益見系爭合約書所定之內容屬實，告
    訴人並無偽造系爭合約書之必要。雖被告執行政院衛生署健
    康保險局100年3月23日健保承字第1000024998號函所示朱安
    麗於94、95年間並無於安佳旅行社投保紀錄（見原審卷第19
    9頁、201頁），質疑證人朱安麗並非安佳旅行社員工，所為
    沈長輝的團是被告交給告訴人之證詞，無可採信云云，然依
    證人朱安麗證稱：伊並非安佳公司負責人林俊明所僱用，而
    係張竹煌（見97年度自字第51號卷第47頁反面），及告訴人
    於原審證稱：伊當時是承包安佳旅行社入境部門，類似靠行
    在安佳旅行社的意思（見原審卷第215頁反面），可知證人
    朱安麗雖為被告所僱用，但僅屬靠行員工，並非安佳旅行社
    之正式職員，故難據上開健保局函文即認證人朱安麗證言顯
    屬虛偽。而被告為證明證人朱安麗並非安佳旅行社員工，聲
    請傳喚潘詠酩、莊靜子、張靜儀、鍾佩玲、王春寶、王台英
    、郭黎莉、吳俊朋，及調閱朱安麗93至96年度個人綜合所得
    稅各類所得清單、安佳旅行社93至96年度員工薪資扣繳名單
    、朱安麗任職安佳旅行社日期及離職日期、安佳旅行社93至
    96年公司經理人姓名云云，本院認均無必要，併此敘明。
 ７.被告於本院另辯稱告訴人實際盜刷信用卡金額為49萬1,360
    元云云，並提出被告台北富邦銀行95年2月之信用卡消費明
    細及帳單、中國信託銀行2月份、3月份VIP消費明細暨收費
    收執表為佐證，然被告前於臺灣台中地方法院提出之刑事自
    訴狀中明確載明：「被告張竹煌於94年11月向自訴人租牌後
    ，並向自訴人騙稱其週轉不靈，要求自訴人於95年1月25日
    以自訴人中國信託商業銀行之信用卡代為刷卡消費。被告張
    竹煌因有自訴人林益全中國信託商業銀行上開信用卡之卡號
    等資料，並擅自偽造自訴人林益全中國信託商業銀行之信用
    卡之簽名，於95年2月15日起至95年2月22日間在桃園飯店、
    麗緻客棧（花蓮）及台北豪景大酒店，盜刷自訴人林益全中
    國信託商業銀行之信用卡」（見97年度自字第51號卷一第2
    頁），並於該自訴案件審理中證稱：張竹煌說要錢週轉，伊
    就刷卡借張竹煌使用，借刷的部分是伊自己簽名（見97年度
    自字第51號卷一第94頁），均與被告於本院提出之證據，就
    信用卡之卡別、範圍及金額，前後互有歧異，自可認被告此
    部分舉證，並非實在。另被告雖聲請傳喚證人姚大光、唐詩
    蘋、邱瓊瑩，欲證明保證金100 萬元係由被告向中華民國旅
    行商業同業公會全國聯合會繳納一事，惟告訴人並不否認其
    未曾以告訴人之名義向上開公會繳納100 萬元保證金，且告
    訴人依其與被告於94年11月16日訂立之保證金繳納協議書，
    將原付予被告購買晉銓旅行社牌照之人民幣10萬元，另於94
    年12月1 日匯予被告人民幣15萬元，折合新臺幣100 萬元作
    為上開保證金，業經本院認定如前，且告訴人是否支付保證
    金100 萬元，與系爭合約書是否偽造無直接關連性，因認無
    調查之必要。另被告又聲請傳喚唐湘娟以證明系爭信用卡之
    刷卡費用繳清是於何時一情，惟系爭信用卡之繳費情形，已
    有中國信託銀行3 、4 月份之VIP 消費明細記收費收執表載
    明上期消費金額、上期繳款金額（97年度他字第1895號卷第
    28頁至第29頁反面），足證被告並無按月全額清償信用卡款
    之事實明確，且本院認定被告同意告訴人以系爭信用卡支付
    飯店費用，理由已論述如前，被告是否按月全額清償系爭信
    用卡款並非審究重點，亦認無調查之必要。
 ８.綜上，被告既明知系爭95年2月6日合約書係與告訴人所簽立
    ，及雙方因租用旅行社牌照就旅行團住宿飯店費用授權告訴
    人使用其信用卡簽帳後再行結算由告訴人支付，系爭合約既
    為被告親自簽名，其對合約中載明訂房費用由被告刷卡告訴
    人付費之內容亦應知悉，則被告就其親身經歷之事，竟意圖
    使告訴人受刑事處分，故意捏造虛構告訴人偽造系爭合約及
    盜刷系爭信用卡之事實，而分別於97年1 月28日16時55分至
    臺灣臺北地方法院檢察署提起偽造文書等告訴及於97年10月
    9日向臺灣臺中地方法院提起自訴，自有誣告之犯意甚明。
(三)綜上所述，被告辯解顯係事後卸責之詞，委不足採。本件事
    證明確，被告誣告犯行堪以認定，應予依法論科。
二、核被告先後二次所為，均係犯刑法第169條第1項之誣告罪。
    被告先後向台灣台北地方法院檢察署提起告訴及向台灣台中
    地方法院提起自訴，指訴告訴人盜刷其信用卡共40萬元以上
    之事實，均係侵害國家法益，為實質上一罪。又被告先後二
    次之誣告行為，因在時間上相距8 月餘，且所指訴之犯罪事
    實，一為偽造信用卡簽帳，一為偽造合約書，尚屬不同，是
    所犯上開二罪間，犯意各別，行為互殊，應予分論併罰。原
    審適用刑法第169 條第1 項、第51條第5 款，審酌被告明知
    系爭合約書為其親自簽署，並於系爭合約書中授權同意告訴
    人使用系爭信用卡繳交飯店費用，竟因不甘心受到法院判決
    清償告訴人債務及強制執行，而對告訴人提出自訴及刑事告
    訴，有使他人受刑事處分之虞，嚴重危害國家刑罰追訴權之
    正當、正確之行使，且空言否認犯罪，犯後態度不佳，並衡
    量被告犯罪之動機、目的、犯罪之手段等一切情狀，分別量
    處有期徒刑6 月、7 月，並定應執行刑有期徒刑11月，經核
    認事用法俱無不合，量刑亦屬妥適，被告上訴意旨猶執陳詞
    ，否認犯罪，為無理由，應予駁回。
據上論斷，應依刑事訴訟法第368條，判決如主文。
本案經檢察官邱美育到庭執行職務。
中    華    民    國   100    年    11    月    15    日
                  刑事第十二庭審判長法  官  蔡永昌
                                    法  官  王梅英
                                    法  官  蘇隆惠
以上正本證明與原本無異。
如不服本判決，應於收受送達後10日內向本院提出上訴書狀，其
未敘述上訴之理由者並得於提起上訴後10日內向本院補提理由書
（均須按他造當事人之人數附繕本）「切勿逕送上級法院」。
                                    書記官  蕭詩穎
中    華    民    國   100    年    11    月    15    日
附錄本案論罪法條
刑法第169條
意圖他人受刑事或懲戒處分，向該管公務員誣告者，處7年以下
有期徒刑。
意圖他人受刑事或懲戒處分，而偽造、變造證據，或使用偽造、
變造之證據者，亦同。